【裁判字號】    99,事聲,429
【裁判日期】    991214
【裁判案由】    消債聲明異議
【裁判全文】
臺灣高雄地方法院民事裁定             99年度事聲字第429號
異  議  人  中國信託商業銀行股份有限公司
法定代理人  辜濂松
相  對  人  蔡懷哲
上列異議人即債權人因與相對人即債務人間消費者債務清理事件
，對於民國99年10月4 日本院司法事務官所為98年度司執消債更
字第782 號裁定提出異議，本院裁定如下：
    主  文
原裁定廢棄。
    理  由
一、異議意旨略以：
（一）本件相對人所陳報每月必要費用支出新臺幣（下同）19,0
      86元中，關於健保費、勞保費、勞工退休金部分共計9,39
      2 元。如以相對人於民國98年9 月10日所提舊更生方案附
      件二之財產及收入狀況報告書所示，其於聲請前2 年平均
      每月支出之健保費、勞保費分別為2,780 元、814 元，則
      將該等健保費、勞保費自9,392 元中扣除後，可推估其每
      月提撥繳納之勞工退休準備金約為5,798 元。而相對人陳
      報其每月收入約為28,000元，可推估其投保級距為28,800
      元級，由此計算其提撥比率已逾百分之20，超過勞工退休
      準備金提撥及管理辦法第2 條所規定各事業單位依勞工每
      月薪資總額百分之2 至百分之15按月提撥之範圍。況本件
      相對人身為雇主，其為自身提撥之退休準備金高於百分之
      20，嗣退休後再行領回，如同儲蓄性質，此相較於其負有
      高達1,863,509 元之債務有待清理，對於債權人之受償，
      有失公平。
（二）相對人所陳每月收入約為28,000元，扣除其生活必要支出
      後，每期每月償還8,914 元，清償成數僅有百分之45.94
      ，即可免除1,007,765 元之債務。而觀諸其於聲請更生前
      之消費情形，曾多次至高級餐廳、精品店、飯店、KTV 店
      、服飾店、百貨公司等場所進行消費，倘此更生方案成立
      ，則難對社會上理財不當奢侈浪費致衍生高額債務之人有
      所警惕，有失公允，嚴重影響金融秩序之建立。
（三）相對人現年僅36歲，算至法定退休年齡尚有29年，仍具工
      作能力，如能重新調整消費習慣撙節開銷，其收入應能支
      應生活所需開銷並清償債務，亦可防止消費者債務清理條
      例遭濫用，影響債權人公平受償機會。爰依法聲明異議等
      語。
二、按消費者債務清理條例係以謀求債務人經濟生活之重建及社
    會經濟之健全發展為其主要目的，此觀諸該條例第1 條之規
    定甚明。更生制度旨在兼顧債權人或其他利害關係人之權益
    與債務人之經濟生活之平衡調整，使債務人於得以維持基本
    生活之情況下，合理清償債務並重建其經濟生活。復按債務
    人有薪資、執行業務所得或其他固定收入，法院認更生方案
    之條件公允者，得不經債權人會議可決，逕依債務人之聲請
    或依職權以裁定認可更生方案，該條例第64條第1 項定有明
    文。其立法理由略謂：債務人如有薪資、執行業務所得（例
    如：計程車司機之執行業務所得）等固定收入，並將其可處
    分所得之一定部分充為清償，於債權人之權益已有保障，其
    更生程序應更為簡易、迅速，故債務人提出之更生方案，倘
    法院認為其條件公允（例如：清償總額已達債權總額相當成
    數，債權人受償金額不致過低等），得不待債權人會議可決
    ，逕依債務人之聲請或依職權以裁定認可之等語。從而，債
    務人所提更生方案是否不經債權人會議可決即逕予准許，應
    以更生方案是否公允為斷，法院審查更生方案認為公允者，
    始得為認可之裁定。而所謂公允，即更生方案合乎平等原則
    ，應審酌債權人與債務人之利益衡平、債務人之償債能力與
    清償誠意、以及社會公益等因素綜合判斷。
三、經查：
（一）本件相對人依消費者債務清理條例規定聲請更生，經本院
      以98年度消債更字第669 號裁定自98年7 月30日下午4 時
      起開始更生程序，並命司法事務官進行更生程序。承辦之
      司法事務官審酌卷附營業人銷售額與稅額申報書、營利事
      業所得額及同業利率標準表、土地與建物登記謄本、本院
      民事執行處函、國泰人壽保險股份有限公司函以及99年1
      至7 月健保費、勞保費、勞工退休金之繳款單等資料，認
      相對人經營懷堂服飾精品店每月平均淨收入約為28,000元
      ，至其名下雖有房屋、土地各1 筆總值約2,352,840 元，
      惟係與他人共有，且其上尚有抵押債務2,584,606 元，如
      強令相對人處分其賴以棲身之自用住宅以供清償債務，不
      僅損及抵押債權，於本件無擔保及優先權債權人之債權亦
      無助益，且徒增相對人之生活費用支出，反不利於更生程
      序之進行；又相對人自陳每月支出生活必要費用為19,086
      元，雖超出內政部所公布99年度高雄市每人每月最低生活
      費用之數額11,309元，惟本院開始更生裁定於計算相對人
      每月淨收入時，並未扣除其每月須繳納之健保費、勞保費
      、勞工退休金共計9,392 元，而上開費用屬人事成本範圍
      ，應自相對人每月淨收入扣除，且自營商之勞健保費用較
      一般受薪階級為高，如令相對人以最低生活費範圍內支付
      上開勞健保等費用稍嫌過苛，是相對人所陳每月必要支出
      19,086元屬合理；從而，相對人所提分96期、每月為1 期
      、每期於每月20日清償8,914 元、總清償金額855,744 元
      、清償成數為百分之45.92 之更生方案，已將每月收入扣
      除上開必要生活費用19,086元後所餘金額，全數攤還各債
      權人，其更生方案應屬公允、適當、可行；又相對人並無
      消費者債務清理條例第64條第2 項所定不得認可之消極事
      由存在，乃依消費者債務清理條例第64條第1 項規定，不
      經債權人會議可決，逕予認可相對人所提更生方案，且對
      於相對人未依更生條件全部履行完畢前之生活程度為相當
      之限制，固非無見。
（二）按雇主每月負擔之勞工退休金提繳率，不得低於勞工每月
      工資百分之6 ；前項規定月提繳工資分級表，由中央主管
      機關擬訂，報請行政院核定之；勞工得在其每月工資百分
      之6 範圍內，自願另行提繳退休金，勞工自願提繳部分，
      得自當年度個人綜合所得總額中全數扣除，勞工退休金條
      例第14條第1 項至第3 項定有明文。觀諸相對人所提出99
      年1 至7 月之繳款單，其每月繳納之健保費為3,659 元或
      3,877 元、勞保費為3,055 元或3,441 元、勞工退休金為
      1,936 元或2,074 元，其中勞工退休金提撥之性質係屬雇
      主提繳，提繳率為百分之6 ，恰為前開勞工退休金條例所
      定下限，其比率固然並無過高情事，然如以百分之6 比率
      換算結果，其每月所得顯已超過其所自陳之28,000元。且
      觀諸相對人於98年3 月11日聲請更生時所檢具之財產及收
      入狀況說明書，其自陳每月健保費支出為1,515 元，並未
      提及關於勞保費及勞工退休金之支出；嗣於98年9 月10日
      所提舊更生方案附件二之財產及收入狀況報告書所載，其
      於聲請前2 年平均每月支出之健保費、勞保費則分別為2,
      780 元、814 元（另有未載明項目之其他支出3,517 元）
      ；另觀諸98年12月份之繳費單，相對人於該月份所繳納之
      健保費、勞保費、勞工退休金分別為2,621 元、2,238 元
      、1,037 元。本件相對人身為懷堂服飾精品店之經營者，
      其為自身提撥之勞工退休準備金，於退休後可再行領回，
      具有類似儲蓄之性質，且其正值藉助更生程序清理債務之
      階段，其提撥金額之多寡及是否適當，攸關其剩餘可資運
      用清償債務數額之高低，對於債權人權益之保護以及更生
      方案之公平性息息相關。本件相對人於前此短短2 、3 年
      間所繳納之勞保費、健保費與勞工退休金數額，具有如此
      劇烈之變動，顯已超出主管機關正常調整之範圍，其詳情
      如何，有無不當膨脹之情事，抑或其所陳每月收入28,000
      元之數額有無過低之情事，不無再行深究之必要。原裁定
      逕予認可相對人所提更生方案，容有商榷餘地，異議人執
      此提出異議，核屬有理。爰廢棄原裁定，由司法事務官另
      行依法審究處理，以臻妥適。
四、依消費者債務清理條例第15條，民事訴訟法第240 條之4 第
    3 項前段，裁定如主文。
中    華    民    國    99    年    12    月    14    日
                      民事第一庭  法  官  譚德周
以上正本係照原本作成。
如對本裁定抗告須於裁定送達後10日內向本院提出抗告狀，並繳
納裁判費新台幣1,000元。
中    華    民    國    99    年    12    月    14    日
                                  書記官  鄭永媚

司法院資訊處製作；財團法人民間司法改革基金會備份。
